282Edepot - Archives communales déposées de Gy
Archives Départementales de la Haute-Saône
- ARCHIVES ANCIENNES
  - COMPTES DE LA VILLE
    - Comptes de la ville: comptes que rendent Hercule Gaillard, notaire et Claude Dardot, procureur du roi à Jonvelle, pour les mois de novembre et décembre seulement, pour cause de maladie ou mort des échevins ayant administré la ville jusque là. Remise du traité fait à Choye, le 19 novembre 1636, entre les échevins Claude Buchet, apothicaire, et Pierre Dard, notaire, et le sieur « Rocco », quartier maitre général de l’armée de Gallas, traité passé pour exempter la ville du logement et du passage des armées; détail des fournitures promises: vin, froment, « quelques onces de cannelle et clous de girofle et quelques autres gratuités comme du fromage, des pommes, des poires » et quelques livres de chandelle. Compte de la répartition sur les habitants de ces denrées, soit: 76 queues de vin, 67 bichots, 7 penaux de froment et 33 francs d’argent; sépultures de pestiférés au cimetière pour novembre et décembre (4 Garnier-Colinet, Gelyot-Talbert, Rouhier, Richardot, Fouvent, « Doroz », Magnenet, Poissenier, Borelot, Noirot, Marchant, 2 Griolle, « Daban », Lambardet, Sergentet, Dard, Pierre, Caret, Gasconnet); 31 autres personnes sont mises dans des fosses par les enterreurs de la ville; du pain et de la farine sont fournis pour l’armée de Lamboy « passant et repassant » par Gy ainsi que pour la « cour et l’estat » de son excellence de Gallas logeant à Choye; Bernardine Barrey fait et cuit le pain de munition destiné à cet Etat-Major, comme aux soldats allemands laissés en sauvegarde à Gy, (ceux-ci aussi approvisionnés en viande et vin), aux prisonniers ayant brûlé le moulin de Gy, aux nettoyeurs, « bastonniers », fossoyeurs, portiers, ainsi qu’à de pauvres pestiférés; des présents en vin, fromage ou fruits sont faits au général de Gallas, à Monsieur de Bressey, commissaire général des armées de Lorraine et à sa femme, ainsi qu’au quartier maître « Rocco », au « Proviseur » de Ballay, à son receveur Carolus Kolluay, tous de l’armée de Gallas; Jean Frère, sergent de la compagnie de Monsieur de Tromarey s’engage à lever les six miliciens que Gy doit fournir à Gray; on leur fournit quelques armes et munitions restant en la ville (1636); sépultures des pestiférés au cimetière (Bougeot, 4 Symonne, Dard, Gelyot, Laborey, Mouton, Couronnet, Chenal-Chemal (ou Cheval-Chemal), Vinies, 2 Carenet, Bougeot, Bonne, Fleuret, Rethier, Brésillet, Cade, Gruet, Port, 2 Bobey, Lambert, Maignenet, Bergeret, Barbet, Fouvent, Guillon, Barbier, Jacquard, Dard, Bonne, Maréchal-Pierre, Melin, Noirot, Ressier, Veillet, Damongeot, Cuche, Poissenier, 2 Brullard, Pierre, Gauthier). De nombreux morts sont enterrés dans les fosses; les « enterreurs » de la ville sont aidés par des particuliers; un « bastonnier » chasse les pestiférés hors de la ville (16 mai); les maisons sont « répurgées »; deux frères minimes de Besançon viennent à Gy, l’un deux confesse et communie les habitants; de nombreux cierges sont mis dans l’église, ainsi que des flambeaux, suivant les anciennes coutumes; les ornements d’église n’ont pas été remis par les échevins de 1636; le guet est fait au clocher, les brèches de la muraille réparées, les portes renforcées; les impôts sont versés en vin et froment; une taxe est levée sur les vins « estrangers » qui sortent de la ville, les soldats n’ayant pas voulu les payer; les tailles n’ont pu être payées à l’archevêque, une somme de 4119 francs est répartie sur 20 communautés des environs pour le logement de l’armée de Lamboy, ayant logé 4 jours à Gy, lorsqu’elle allait au secours de Dôle, sur l’ordre de Petiet.Un impôt en vin, froment et argent est réparti sur les habitants pour acquitter le traité fait avec le quartier maître de l’armée de Gallas, en quartier à Choye. Gallas envoie un commissaire et des soldats en sauvegarde à Gy, jusqu’au 14 janvier; sa « forge » est aussi emmenée. Le 19 janvier un présent est fait au sergent major du chevalier de Cunchamp pour éviter un quartier de soldats à Gy; 300 francs sont aussi donnés au baron de « Mons », lieutenant colonel de Monsieur « Bec », prétendant avoir droit au logement. Sur l’ordre de monsieur de Gallas, un messager du baron de Scey allant à Dôle apporte des lettres pour les habitants; les chevaux et valets du baron de « Furnemont » sont logés du 12 janvier au 11 février à Gy; celui-ci reçoit 300 fr de la ville; le régiment de Monsieur de Mercey est en quartier à Velleclaire, lui et ses officiers reçoivent présents et fournitures pour retarder leur venue à Gy; des soldats de son régiment couchent aux halles; les 4 pièces de canon qu’il a laissées après le quartier d’hiver sont emmenées les 4 et 5 mai vers l’armée proche de Salins, sur l’ordre de MM. de Champvans et « Buyson » (Buzon). Le 24 et le 25 mai le quartier maître du duc de Lorraine reçoit 6 pistoles pour éviter un quartier de soldats et empêcher la destruction des blés par les cavaliers et « pour avoir l’édit fait de ne point champoyer les graines à peine de mort »; le 3 juin il reçoit du vin et du froment pris au château, lorsqu’il repasse près de la ville « avec une partie des cavaliers qui venaient de France »; le 22 juin le duc de Lorraine et les seigneurs de sa suite prennent leur « disné » dans les vignes, et reçoivent des présents; le repas est cuit chez Vaulcher, hôte public; c’est la veille de l’entrée des Suédois de l’armée de Weimar de Saxe dans la ville; à l’un de ses passages le duc de Lorraine à laissé le sieur de Lyon pour sauvegarde, et son trésorier Monsieur « Girard » a promis de « faire demeurer le canon qui était pour lors à Gy ». Cependant, Monsieur « Marlet » de Gray vient rechercher ce canon; des chevaux sont pris chez Mme de Villers et autres particuliers pour la rançon exigée par le duc de Weimar, ainsi que du bétail pour la nourriture des soldats; des emprunts de 9 480 fr sont faits auprès de divers particuliers, et des voyages faits par les échevins « pour le raindage des otages prins pour assurance de la somme à lui accordée » (1637). Inventaire des ornements et argenterie d’église, celle-ci est incomplète. Sépultures dans l’église (Garnier de Cordiron, Bresillet-Tricornot, Bouget). Sépultures des étrangers au cimetière (Poussière, Rigney, Gallyet, Clerc, Rousseau); les reliques sont à Besançon; les familiers n’étant plus payés il n’y a plus de recettes aux messes solennelles; il n’y a plus d’armes, plus de matériel, plus de bétail communal; les amodiations habituelles des bâtiments et des vergers n’ont pas eu lieu (la tour de la porte Faibure a été brûlée); un emprunt de 2000 fr a été fait, la maison d’école a été amodiée, une taxe sur les vins « étrangers » sortant de Gy a été levée; plusieurs nouveaux venus ont payé une contribution; des pestiférés sont encore enterrés, plus nombreux en octobre et novembre; l’archevêque Claude d’Achey reçoit de nombreux présents en vénerie, fruits, vins, particulièrement lors de son sacre en décembre (une chasse à Gy et Fontenelay a été faite pour lui procurer du gibier).L’adjudant général du « Prince-François », conduisant du « canon » à Faverney passe à Gy le 28 janvier; le 10 juin, les gens du marquis de Saint-Martin se rendant en France y passent aussi; le capitaine d’artillerie de Chevroz, du régiment du comte de Saint-Amour, qui prétend avoir quartier à Gy sur l’ordre du duc de Lorraine y passa 2 jours; une délégation se rend à Besançon pour faire changer l’ordre de logement que prétend le comte de Saint-Amour; une lettre de Besançon est portée au baron de Longwy à Echevannes; le 20 juin un messager se rend à Chantonnay pour savoir si l’ennemi y est passé; le sieur de Fertans passe 3 jours à Gy de la part de Monsieur de Saint-Martin; celui-ci reçoit du vin en présent à Oiselay; un convoi de grains, venant de Gray et conduit par Cubry et Lyon passe à Gy; le 4 août, 100 livres de poudre sont achetées à Gray; les 4, 5, 9 et 11 août des messagers sont envoyés du côté de Pesmes pour reconnaitre les positions de l’ennemi; parmi ceux-ci le duc de Lorraine dépêche Montmorency et Monsieur de Saint-Martin envoie Monsieur de Saint-Germain; le 24 août le duc de Lorraine et Monsieur de Saint-Martin passent à Gy lorsqu’ils se rendent au secours du château d’Autrey; le 4 novembre, nouvelle recherche de l’ennemi; le 8 novembre, une lettre est portée à l’archevêque de Besançon pour le prier de délivrer Gy d’une quantité de soldats du régiment du marquis de Saint-Martin ayant ordre de loger à Gy; quatre compagnies du régiment du comte de Saint-Amour sont logées à Gy; une lettre de Bresselet est portée à Gray pour faire lever le quartier; des présents sont portés au marquis de Saint-Martin les 14 et 30 décembre, ainsi qu’au chanoine Berlerot. Monsieur de Cordiron est capitaine à Gy. Une procédure est engagée contre ceux qui sont opposés à l’enlèvement du grain pour Dôle (1638, 2 cahiers). Une taxe est établie sur la boucherie par édit de police émanant de la ville; un impôt de 648 francs est levé sur les habitants (rôles de ceux-ci); les échevins avancent de l’argent pendant le siège de la ville par les français; ils présentent requête à la cour, par monsieur de Perrigny, pour avoir surséance au payement de leurs créanciers. Des échanges de nouvelles ont lieu avec les villes voisines au sujet des mouvements des ennemis: avec monsieur de Santans à Marnay (février) avec Valay, avec Dôle (le 6 mars) au sujet des bourguignons, avec Valey où les bourguignons sont arrivés, avec le maire de Gray (Antoine Englois, sieur de Champrougier); une lettre de monsieur de Santans est portée au gouverneur à Besançon (le 27 mars); des nouvelles sont échangées avec Pesmes, Marnay, Cussey (juin), et avec le sieur de Crécy à Balançon; Fouchier, baron de Savoyeux arrive au secours de la ville le lendemain de la levée du siège (le 15 août). Des nouvelles sont demandées à Pesmes, dans la crainte d’un second assaut; le capitaine Henry revient à Gy avec sa compagnie le 22 août, pour y demeurer en garnison sur l’ordre du gouverneur (le marquis de Saint-Martin); le capitaine de la Tour et un sergent reçoivent des présents en vin pour les services rendus pendant le siège; le gouverneur passe au bas de Gy lorsqu’il se rend de Besançon à Gray, avec ses bagages convoyés par monsieur de la Tour; il est conduit de Gy à Besançon par les bois pour éviter les mauvaises rencontres; le 20 novembre il dîne et couche à Gy chez maître Hercule Gaillard (notaire); M.M. Gollut et Murget, secrétaires du gouverneur (sont passés à Gy le 14 octobre, et le 28 octobre) Monsieur Gollut repasse par Gy avec monsieur Massey et le comte de Saint-Amour, conduisant des chariots pour le service de sa majesté de Besançon à Gray; des messages continuent à être échangés après le siège; le fils du sieur de Crecy est mené au château de Balançon; les murailles sont réparées par plusieurs maçons aidés de soldats ainsi que la tour Favret, les corps de garde, les guérites (l’une d’elle devant la maison du docteur Tricornot de Gray) et la porte du bourg qui est armée de chaînes; des munitions sont achetées à Besançon et de la poudre à Gray; l’archevêque contribue à la réparation des murailles par l’abandon de ses tailles de l’année. Des sentinelles sont placées aux alentours de la ville; les soldats du capitaine Henry assurent la garde à la place des habitants pendant les vendanges. Enterrement des pestiférés. Le receteur d’école s’appelle Vienney. Inventaire des ornements et argenterie de l’église. Les titres de la ville sont restés à Besançon. Pas de sépultures dans l’église, ni de « morts de peste » au cours de l’année. Pas de recettes des amodiations ordinaires de la ville (3 tours ont été brûlées en 1637 et la ville n’a pu recevoir de sel de Salins); un impôt de 10 287 francs est levé sur les habitants (rôle d’habitants avec de nombreuses précisions d’ordre familial et pécuniaire); l’édit de Flandres sur la taxe des vins est obtenu grâce à Talbert et Larquand: la ville obtient de la cour de Dole un délai pour le payement de ses arrérages; l’échevin Christophe Gelyot est fait prisonnier alors
    - Comptes de la ville: inventaire des ornements et argenterie d’église, ainsi que des munitions (la poudre a été mise dans la sacristie). Sépultures (Bereur). Pour le remboursement de l’emprunt fait à Monsieur Tharin de Besançon, une partie de l’argenterie et certains reliquaires de la ville et des confréries (de Notre-Dame, de Saint-Sébastien, de Saint-Nicolas et du Saint-Rosaire) ont été vendus par Jean Fèvre à Quentin Vuillard, orfèvre à Besançon, en présence de Jean Garnier et du docteur Despoutot de Besançon, chez qui étaient déposées ces pièces, ainsi que les vêtements sacerdotaux et ornements d’étoffes; Jean Fèbvre qui a agi par pouvoir donné par les échevins, et avec l’avis et consentement des habitants, mais malgré l’appointement défavorable mis par l’archevêque sur la requête à lui présentée sur cet objet, demande à être déchargé de toutes responsabilités vis-à-vis de l’officialité. Des charrois de pierres, sable et chaux sont faits pour la réparation des murailles; les corps de garde, les 3 tours, la « porte-collice » sont aussi réparés; la cloche de l’hôpital est placée à la porte du bourg; de la poudre a été achetée au « poudrier » de Fondremand; 400 pains de munitions ont été amenés de Frétigney sur l’ordre du gouverneur (Jean de Bauffremont, baron de Scey). La ville demande à l’archevêque le « délogement » des cavaliers de Monsieur de Velle » (Philibert de Poligny, comte…). Le capitaine Humbert passe à Gy, ainsi que Messieurs « Caignoin », « Herculo », « Vellefin » et plusieurs autres officiers, avec leurs compagnies, Monsieur de Goulant avec sa compagnie (le 28 septembre); un messager de Monsieur Fèbvre de Saint-Loup avertit que les français s’assemblent devant Ray et se disposent à attaquer. 40 livres de poudre sont données à Monsieur de Cubry « lorsqu’il fut devant Ray ». Monsieur de la « Molte » (Motte ?), d’Angirey signale un rassemblement des français du côté de Pesmes. La ville présente requête à la cour pour avoir du sel de Salins et pour recouvrer le grain lui appartenant et qui a été déposé à Gray. Rôle d’habitants fait pour le recouvrement d’un impôt (parmi lesquels: Claire Talbert, de la « Molte », de Saint Vandelin). Des procédures sont en cours contre Jean-Baptiste Pierre et les autres échevins de 1637, contre Claude Fouvent au sujet de l’école, contre Tixerandet de Gray, Claude Pyot, maréchal répare la cloche; maître Denis Magnenet répare l’horloge (1642; la couverture est formée d’un fragment de parchemin portant notation musicale). Inventaire des ornements et objets de culte (il n’y a plus que des ustensiles de cuivre ou d’étain); Quentin Vuillard restitue à la ville les reliques qui étaient contenues dans l’argenterie cachée par lui. Sépulture: Charpillet. Inventaire des munitions; les papiers de la ville sont restés chez le docteur Despoutot de Besançon; de nouvelles taxes sont levées par la ville sur les revendeurs, hôtes publics, cabaretiers, cordonniers, marchands et autres. Quelques amodiations de biens communaux sont faites, la ville ne reçoit pas de sel; elle rembourse partiellement le lieutenant Hugon de Gray. Brussey vient assister au « répartement » des arrérages de la ville comme tuteur d’Anatoile Poncelin. Des procédures sont en cours, contre les mères visitandines de Besançon, Maublan de Fondremand, les Bourgogne-Baudot et Bresson. Richard Girard prêtre, reçoit 30 francs, par délibération des treize et notables de la ville, en date du 5 mars, pour porter à l’évêque de Langres, des lettres que l’archvêque de Besançon lui adresse « pour le bien de la ville ». Les murailles sont renforcées à l’aide de gabions, des munitions achetées; la ville envoie du foin à Gray ainsi que des faucheurs. Les maisons du bourg en bas sont visitées pour s’assurer qu’il n’y ait pas de Français embusqués; les soldats de Monsieur de Cubry font le guet de jour au clocher pendant les labours. Passage à Gy de 4 soldats du sieur « Danyon », du sergent major du gouverneur, « Veigner » (Vernier ?) avec sa compagnie; l’archevêque vient à Gy, il reçoit des présents, des anagrammes sont placés en son honneur dans toute la ville (1643). Gy doit founrir quatre charrettes pour transporter des grains de Frétigney au port de Gray, ainsi que 1 000 fagots de fascine pour les fortifications de Gray, et douze chariots de foin à Gray. La compagnie du chevalier de Moiron (probablement africain de Montagu-Boutavant) est en quartier à Gy; après diverses démarches auprès de Monsieur de Champrougier et du gouverneur, l’état-major de la compagnie est conduit à Vezt. Monsieur Darche vient à Gy pour choisir un habitant sur 5 pour l’armée du pays. Des messagers sont envoyés à Chariez, à Pesmes et à Frétigney (à Monsieur de Bressey) pour avoir des nouvelles de l’ennemi. Des réparations sont faites aux guérites et aux tours où l’on fait la garde sur l’ordre du capitaine Desboz. Joseph Galle a été capitaine de Gy pendant 2 mois; le gouverneur reçoit un quartier de venaison et l’archevêque reçoit un chevreuil. Une messe est célébrée à Citey par trois prêtres de Gy pour implorer la pluie pour les moissons (1644; comptes de l’échevin Claude Dardot; les comptes de la ville manquent). Inventaire des ornements et argenterie d’église: quelques pièces ont été rapportées de Besançon; Quentin Chassignet, orfèvre de Besançon a raccommodé un ciboire d’argent et la lunette d’argent qui sert à exposer les Saints Sacrements. Inventaire des munitions; les armes ont été brûlées dans l’incendie qui a totalement détruit le bas de la ville lors de sa prise. Les toits des édifices publics sont refaits à neufs par Callais de Frasne-le-Châtel: 6 500 tuiles ont été achetées à Longevelle « sans compter celles du charmier ». Guillaume Maire, vitrier de Bucey, répare les verrières de l’église. L’horloge est entretenue par le recteur d’école Vienney. La tour Bidoulet est de nouveau amodiée; la ville lève un impôt de 800 francs sur les habitants, plus un autre impôt de 200 francs pour le prix des 15 chariots de foin qu’elle doit fournir pour la cavalerie logée à Gray; elle doit payer 388 francs pour sa cote de l’impôt levé sur la province pour la subsistance des armées. Joseph Galle est capitaine à Gy. Caignon et de la Tour passent au bas de Gy avec une compagnie le 31 mars; la compagnie du sieur d’Auxon (Sonnet) arrive le 5 juin et son « délogement » est aussitôt demandé au gouverneur à Besançon; le quartier-maître du capiaine de « Villebonne » venant de Dôle reçoit un présent; du vin est offert au chancelier de Montébliard de passage à Gy, « en considération des services rendus aux otages étant à Montbéliard », ainsi qu’à Monsieur de Goux aussi de passage; une procession a été faite à Notre-Dame de Leffond et une autre à Gray, celle-ci en raison d’un vœu « longtemps auparavant ». Le père gardien des capucins de Gray vient prêcher et confesser « beaucoup de peuple ». La ville est en procès avec la dame de Frontenay (Jura, famille de Falerans-Vismal), et au sujet de frais de guerre avec les communautés voisines Gray et Monsieur Guignoire », de Salins, de nombreuses autres procédures sont terminées à l’amiable par Hercule Gaillard et procureur ordinaire de la ville (1645). Inventaire des ornements et argenterie d’église. Réception de quatre nouveaux habitants (François Taboret, de Dampierre, tissier de toile); la ville a racheté du bétail; elle n’a pas eu son ordinaire de sel; le vin que les propriétaires étrangers font sortir de Gy sont assujettis à la taxe, à l’exception de celui des maisons religieuses, « afin de les inviter à prier Dieu pour la santé et prospérité de la dite ville »; un impôt en vin et forment est levé sur les habitants afin de payer les arrérages de la ville (parmi les créanciers: Avenne, Verney-Busquin, Tixerandet, Poncelin-Agnus-Bresillet, les pères familiers, tous de Gray, les visitandines de Dole et Tharin de Besançon); l’impôt de 437 francs dû pour la « soldatesque » de Gray est versé à l’avocat fiscal Monsieur Tricotnot du Tremblot; de l’avoine est portée au château de Gray par suite de promesse faite au gouverneur; du vin est aussi porté pour lui à Gray; une requête est présentée à la cour pour pouvoir procéder au « répartement » de l’impôt relatif à la rançon de Weimar. Le gouverneur ordonne le guet de jour et de nuit; les pères capucins de Gray viennent prêcher et confesser; une procession est faite à Saint-Roch; les pères minimes de Besançon, les pères cordeliers de Dole, les mères tiercelines de Salins demandent à installer des couvents à Gy (1646). Inventaire des ornements et argenterie d’église; le ciboire de la ville et le calice des pères familiers sont réparés par Quentin Chassignet. Réception d’habitants et bourgeois. La ville obtient l’ordinaire du sel pour trois mois. Un impôt de 442 francs est payé pour l’entretien des soldats de Gray; les échevins lèvent trois impôts sur la ville: un impôt ordinnaire, un autre de 2 053 francs et un impôt de 500 francs pour le « répartement » général des denrés empruntés pour la rançon; Jean Bresillet refuse de payer un impôt parce qu’il fut prisonnier des Suédois; l’acte de capitulation de la ville a été joint à la requête touchant le « répartement » des deniers empruntés; des arrérages de rentes sont payés « après exploits d’huissiers (Garnier-Arvisenet, Hugon, Perrin, Balin, tous de Gray. La ville demande des renseignements au marquis de Conflans à Gray au sujet du séjour à Gy de l’armée de Lamboy, dont elle cherche à faire rembourser la moitié des frais par les communes voisines », selon un répartement fait par les communes les « sieurs fiscaux ». Les échevins font un état des hommes de 18 ans et au-dessus, capables de porter les armes; et des soldats retirés à Gy, et le remettent au procureur du roi. Des tuiles ont été achetées à Vaux-le-Moncelot en 1645 et des « escelles » sont encore achetées pour la couverture des bâtiments communaux; maître Louys Lucas, serrurier répare l’horloge et les serrures du clocher et de l’église; le pavement de la chapelle est refait et le pontot de la fontaine est réparé par Claude Mercié, de Bucey. Le conseiller Jacquard et d’autres seigneurs de la cour passant à Gy, y reçoivent du vin (1647)., 1642-1647; 282 Edepot 120; 7 cahiers papier.